臺灣高等法院臺南分院刑事判決        100年度上訴字第546號
上  訴  人  臺灣嘉義地方法院檢察署檢察官
上  訴  人
即  被  告  何政儒
選任辯護人  吳碧娟律師
上列上訴人因被告背信等案件，不服臺灣嘉義地方法院98年度訴
字第864號中華民國100年2月15日第一審判決（起訴案號：臺灣
嘉義地方法院檢察署98年度調偵字第82號），提起上訴，本院判
決如下：
    主  文
原判決撤銷。
何政儒連續犯侵占罪，處有期徒刑壹年陸月，減為有期徒刑玖月
。
    事  實
一、何政儒之妻楊瑞卿（經臺灣嘉義地方法院檢察署檢察官提起
    公訴後，已於100年1月7日以100年聲撤字第1號撤回起訴在
    案）於民國91年6月3日至94年6月21日為韋福鑽探工程有限
    公司（下稱韋福公司）登記負責人期間，何政儒為韋福公司
    之股東，並為實際負責人，嗣於94年6月22日變更登記許瑞
    景為負責人，何政儒仍為股東，且在韋福公司職任工程部門
    主管，迄至94年11月間始自韋福公司離職。
二、何政儒於93年6、7月間，於擔任韋福公司實際負責人期間，
    得知台灣電力股份有限公司輸變電工程南區施工處（下稱台
    電公司南區施工處）公告辦理「93年度地質鑽探及試挖工程
    （A標）」）、「93年度地質鑽探及試挖工程（B標）」（下
    稱系爭A、B標工程），惟因韋福公司未具該採購標案之限定
    廠商資格即「政府核准登記合格之甲、乙、丙等綜合營造業
    」，為使韋福公司能順利承作系爭A、B標工程，乃代表韋福
    公司向其同學林瀛洲借用所經營之加州營造有限公司（下稱
    加州公司）名義投標（何政儒、林瀛洲違反政府採購法部分
    ，業經臺灣高雄地方法院檢察署檢察官以97年偵字第30693
    號緩起訴處分），經林瀛洲應允並提供加州公司之營利事業
    登記證等投標所需資料及加州公司帳戶存摺、印章予何政儒
    ，嗣何政儒於93年6月29日，以加州公司名義投標，並以新
    臺幣（下同）1,240萬元標得系爭A標工程，又於93年7月20
    日以920萬元標得系爭B標工程，由何政儒所屬之韋福公司實
    際施作工程。何政儒係為韋福公司從事系爭A、B標工程業務
    之人，自93年10月6日起至94年11月5日止，明知其所從事之
    上開業務，實際並無施作附表一所示之測量工程，竟意圖為
    自己不法之所有及基於行使業務上登載不實文書之概括犯意
    ，明知其業務上所製作附表一請款單所示之請款行號、工地
    名稱、摘要為不實之事項，多次虛偽填登載請款單，持以向
    韋福公司行使，據以領取測量工程費等，以此方式施用詐術
    ，向韋福公司詐領測量工程費等，致令韋福公司陷於錯誤而
    如數給付現金或開立韋福公司支票或借用東珈工程顧問公司
    （下稱東珈公司）為發票人開立之支票給付，合計詐得新台
    幣（下同）1,637,000元。何政儒復利用其業務上保管加州
    公司設於玉山銀行嘉義分行帳號0000000000000號帳戶存摺
    及印章之機會，於94年11月11日及95年4月6日，先後提領台
    電公司南區施工處匯款至加州公司上開帳戶用以給付系爭A
    標第9期、第14期如附表二所示工程款後，變易持有為所有
    ，就其所保管之韋福公司工程款予以侵占入己，未將工程款
    繳回韋福公司，合計侵占工程款4,815,300元，致生損害於
    韋福公司。
三、案經韋福公司訴請臺灣嘉義地方法院檢察署檢察官偵查起訴
    。
    理  由
壹、程序方面
一、證據能力方面
  (一)按被告以外之人於審判外之言詞或書面陳述，除法律有規定
    者外，不得作為證據；被告以外之人於檢察事務官、司法警
    察官或司法警察調查中所為之陳述，與審判中不符時，其先
    前之陳述具有較可信之特別情況，且為證明犯罪事實存否所
    必要者，得為證據。刑事訴訟法第159條第1項、第159條之2
    分別定有明文。告訴人韋楅公司自行製作之未入公司帳明細
    及證人蘇容慧於檢察事務官所為之供述，係被告以外之人於
    審判外之言詞及書面陳述，被告既不同意作為證據（見本院
    卷第138頁），依上開規定，不得作為本案裁判基礎之證據
    資料。況檢察官並未證明證人蘇容慧於檢察事務官之供述，
    有何「較可信之特別情況」，及是否係證明本案犯罪事實存
    否所必要之證據，自不符合刑事訴訟法第159條之2例外得作
    為證據之要件規定，無法回復其證據能力而無證據能力。
  (二)被告以外之人於審判外之陳述，雖不符刑事訴訟法第159條
    之1至第159條之4之規定，而經當事人於審判程序同意作為
    證據，法院審酌該言詞陳述或書面陳述作成時之情況，認為
    適當者，亦得為證據。當事人、代理人或辯護人於法院調查
    證據時，知有第159條第1項不得為證據之情形，而未於言詞
    辯論終結前聲明異議者，視為有前項之同意，此觀刑事訴訟
    法第159條之5規定甚明。除前開不得作為證據之告訴人韋楅
    公司自行製作之帳款明細及證人蘇容慧於檢察事務官所為之
    供述外，本判決所援用具傳聞性質之供述證據及非供述證據
    ，經本院言詞辯論期日提示予被告、辯護人及檢察官均表示
    無意見（見本院卷第138頁），迄於言詞辯論終結前亦均未
    聲明異議，視為同意作為證據，本院審酌該等證據之取得過
    程並無瑕疵，與本案待證事實間復具有相當之關聯性，自得
    採為證據。
二、刑事訴訟法第95條第1款規定：「訊問被告應先告知犯罪嫌
    疑及所犯所有罪名。罪名經告知後，認為應變更者，應再告
    知」，乃被告在刑事訴訟程序上應受告知之權利，其目的旨
    在使被告能充分行使防禦權，以維審判程序之公平。而其所
    謂「犯罪嫌疑及所犯所有罪名」，除起訴書所記載之犯罪事
    實及所犯法條外，自包含依刑事訴訟法第267條規定起訴效
    力所擴張之犯罪事實及罪名，暨依同法第300條規定變更起
    訴法條後之新罪名。法院就此等新增或變更之罪名，固應於
    其認為有新增或變更之時，隨時、但至遲於審判期日前踐行
    告知之程序，使被告知悉而充分行使其防禦權，始能避免突
    襲性裁判，而確保其權益。然若法院就起訴效力擴張之犯罪
    事實或變更起訴法條之同一性事實，已踐行刑事訴訟法第96
    條、第289條等規定之調查、辯論程序，形式上雖未明確告
    知被告新增或應變更之新罪名，但實質上形同業已告知，而
    無礙於被告行使防禦權（最高法院99年台上字第1211號判決
    意旨參照）。公訴人認被告受韋福公司之委託，提領附表二
    所示之工程款後，未繳回韋福公司，予以侵占入己之事實，
    認係涉犯刑法第336條第2項業務侵占罪嫌，經本院審理結果
    認定其所為係涉刑法第335條第1項普通侵占罪（理由詳如下
    述），雖本院於審判期日未踐行告知其違反刑法第335條第1
    項普通侵占罪之程序，然已於審判期日告知其違反刑法第33
    6條第2項業務侵占罪之程序，且本院在調查證據程序中，已
    就被告涉犯刑法第335條第1項普通侵占罪之相關事實加以調
    查，復以提示並告以要旨之方式，就卷內相關卷證資料顯出
    於審判庭，命被告表示意見，而無礙於被告防禦權之行使，
    顯於判決無影響，併予敘明。
貳、有罪部分
一、認定事實所憑證據及理由
    訊據被告雖坦承附表一所示之請款單為其所製作，並向韋福
    公司領得附表一所示之現金或支票，並已提領附表二所示之
    款項，惟矢口否認有何詐欺取財、行使業務上文書登載不實
    、業務侵占之犯行，並辯稱：系爭A、B標工程並非韋福公司
    向加州公司借牌投標，而是加州公司委託我以加州公司名義
    得標後，再轉包予韋福公司施作，韋福公司承作加州公司轉
    包之工程，確有聘請測量人員測量，但測量人員陳思齊死亡
    後，測量費是交給工頭，因工人流動性大，我找不到測量工
    人在請款單上簽名，為使韋福公司及東珈公司之股東明瞭各
    請款工區之台電公司承辦人，以及區別各工區，乃在請款單
    之請款行號上記載台電公司承辦人之姓名，向韋福公司請領
    測量費發放予測量工人，此情為韋福公司負責人許瑞景所知
    悉，且同意我以此方式請款，許瑞景在請款單上簽名後核准
    撥款，我向韋福公司請領之測量費，均已交予到場測量人員
    陳思齊；我以加州公司名義得標後轉包系爭A、B標工程予韋
    福公司，台電公司南區施工處支付加州公司之系爭A標工程
    款，本為我所有，並非韋福公司所有，我自有權決定款項如
    何支付，並無侵占韋福公司工程款等語。經查：
  (一)所犯行使業務上文書登載不實及詐欺部分（即附表一）：
  (1)被告之妻楊瑞卿於91年6月3日至94年6月22日登記為韋福公
    司負責人期間，被告登記為股東並為實際負責人。被告自89
    年5月30日至94年6月22日登記為東珈工程顧問有限公司（下
    稱東珈公司）負責人。被告於擔任韋福公司實際負責人期間
    ，於93年6月29日以加州公司名義參加台電公司南區施工處
    系爭A標工程投標，並以1,240萬元得標，又於93年7月20日
    參與系爭B標工程投標，以920萬元得標，嗣韋福公司於94年
    6月22日、東珈公司於94年6月23日變更登記許瑞景為負責人
    ，何政儒仍登記為韋福公司與東珈公司之股東，且在韋福公
    司職任工程部門主管，並負責系爭A、B標工程，迄至94年11
    月間始自韋福公司離職等情，業據被告於檢察事務官詢問及
    原審供述綦詳（見96年偵續字第27號卷《下稱偵續卷》第26
    頁、原審卷(二)第201、204頁），且有韋福公司移交清單（見
    95年度交查字第1425號卷《下稱交查卷》第21頁）、韋福公
    司及東珈公司設立及變更登記表（見交查卷40-59頁）及韋
    福及東珈公司94年6月3日會議紀錄（見交查卷第235、242頁
    ）、系爭A、B標工程採購承攬契約2冊（外放）在卷足考，
    足信為真實。
  (2)被告於偵訊、原審及本院審理中均坦承：附表一所示請款單
    是我填製，因測量工人陳思齊死亡後，我找不到接手陳思齊
    之測量工人，且找不到支出測量費之憑證，為便宜行事，為
    向韋福公司請領測量費，乃在請款行號欄記載台電公司人員
    之姓名，交給韋福公司負責人許瑞景核章，並已領得附表一
    所示請款現金或支票，支票應該都有兌現等語（見偵續卷第
    246頁、原審卷(四)第3頁、本院卷第149頁）；且經證人即台
    電公司員工盧啟國（請款單筆誤為廖啟國）、丁振紀（請款
    單筆誤為丁政紀）、蕭有成於偵訊一致指證：我負責系爭A
    、B標工程前階段用地取得部分，工程發包後，我並未參與
    附表一所示各工地實施測量，亦未向韋福公司或東珈公司申
    請領取測量費等語明確（見偵續卷第248、250-251頁）；及
    證人即台電公司南區施工處土木技術員楊泰寶於偵訊及原審
    時結證：系爭A標工程發包後，我只有參與田寮段會勘，但
    並未向韋福公司或東珈公司申領測量費，被告亦未支付測量
    費給我等語（見偵續卷第249頁、原審卷(四)第6、15頁）；復
    有附表一所示之請款單共14紙附卷可憑（見偵續卷第82-87
    、89-92頁），依證人盧啟國、丁振紀、蕭有成、楊泰寶上
    開證詞，足可證明前開證人均未在附表一所示之工地實施測
    量，亦未向韋福公司請領測量費，被告業務上所填製之附表
    一所示之請款單文書，其內容顯係虛偽不實之事實，堪可認
    定。
  (3)又系爭A、B標工程包含輸變電、地下電纜管路試挖及地質鑽
    探工程，其中系爭A標工程預定試挖鑽探計有下列14分項工
    程：
    1.路北－保定161KV線及路北－嘉定69KV線
    2.高港（丙）－屏東南北161KV線
    3.美山－九曲161KV線
    4.高雄－內惟161KV線
    5.社灣-灣內161KV線
    6.瀰力－旗山161KV線
    7.瀰力－美濃69KV線
    8.岡山－岡鐵分歧晉禾69KV線
    9.高雄－龍子161KV線
    10.加昌－仕豐161KV線
    11.高雄－社武二進二出龍子161KV線
    12.路北－長興69KV線
    13.中園C/S－東連C/S161KV線
    14.高港－潮寮69KV線
    系爭B標工程預定試挖鑽探計有下列12分項工程：
    1.鉅工－嘉民串接雲林161KV線
    2.雲港－嘉太69KV線
    3.嘉民－（嘉義）－新營二進二出和興161KV線
    4.後壁－太鐵、馬稠161KV線
    5.嘉義－山上分歧新營二進二出嘉東161KV線
    6.太鐵－康榔161KV/161KV線
    7.仁愛－博愛161KV線
    8.嘉民－新營二進二出和興161KV線
    9.民雄－頭橋69KV第二期工程
    10.仁愛－嘉東161KV線
    11.嘉義－新營分歧山上二進二出嘉東161KV線
    12.湖西－赤崁69KV線
    再依系爭A、B標工程契約之約定，地質鑽探於施鑽前應先辦
    理中心測量及放樣，並詳細填報中心測量紀錄表（表格由甲
    方即台電公司提供），以確定鑽位及需鑽孔位，並拍照存證
    。又系爭B標工程契約另規定塔基地質鑽探施鑽前須做中心
    測量及放樣，以確定椿位及需鑽孔位並拍照證。上開中心測
    量及放樣應由乙方（即加州公司）負責，乙方應提出試挖測
    量圖，測量圖應包括平面圖、縱斷圖，平面圖須依設計圖指
    定之基準線標示試挖位置，並以平板儀現場實測繪製試挖前
    後各15公尺道路內一切公私設施及兩旁建築物之層數、門牌
    號、門柱、汽車出入口、巷道等資料，縱斷圖應詳細標示地
    下物位置、深度、斷面尺寸、材質、地下水位高程及各層土
    壤分類等，此觀上開系爭A、B標工程採購承攬契約自明（見
    外放之系爭A標工程採購承攬契約第63-64、194頁、系爭B標
    工程採購承攬契約第60-62、190頁）。
  (4)證人即台電公司南區施工處土木技術員楊泰寶於偵訊及原審
    時結證：我在台電公司負責工程發包前之設計規範階段，測
    量顧問公司測量後之檢驗工作，瀰力路段即由我負責；但工
    程發包後則交由施工段負責，因施工段不知發包前所測量的
    位置，故依規定承包商一定要進行複測，照理台電公司應會
    派現場檢驗人員在場會同確認承包商複測是否與原設計圖相
    符，相符才能同意承包商進行鑽探及試挖，如台電公司之現
    場檢驗人員認為有需要時，再會同台電公司之測量人員會勘
    ，我只有參與會勘田寮段之塔基中心位置，該次會勘承包商
    測量出來的中心塔位與我們原先測量相同，我回報給現場檢
    驗人員；而在山區的塔基鑽探需要用儀器施作中心測量，一
    般鑽探因平面圖已有標示房子、路燈，故利用布尺現場測量
    即可，我並未參與附表一之測量，亦未領取測量費等語明確
    （見偵續卷第249頁、原審卷(四)第5-27頁）；依證人楊泰寶
    前開證詞，固可證明其確有參與會勘田寮段之塔基中心位置
    ，該次會勘結果，承包商測量之中心塔位與台電公司原先測
    量結果相同，惟被告填製之附表一所示各請款單之工地名稱
    及摘要並無關於田寮段之塔基測量費用，此外，證人楊泰寶
    並未親自參與附表一所示各工程之會勘測量，則其證述關於
    「依規定承包商一定要進行複測」等情，係其依台電公司之
    關於工程契約規定所為之陳述，惟不能證明被告確有僱請測
    量工人就附表一所示請款單各工地實施測量之事實，無從憑
    為有利於被告之認定。
  (5)證人即時任台電南區施工處助理檢驗員陳保利於檢察事務官
    詢問時初證述：丁政紀、楊泰寶、蕭有成都有去做美山-九
    曲、高雄-龍子、瀰力-古亭的測量工程，我們去做鑽探時會
    邀請他們一起去了解鑽探位置，他們3人都做定點探勘，由
    承包商複測等語（見偵續卷第67頁），核與證人丁振紀、蕭
    有成於偵訊指證：我負責系爭A、B標工程前階段用地取得部
    分，工程發包後，我並未參與附表一所示各工地實施測量等
    情不符，亦與證人楊泰寶於原審證述：我只有參與會勘田寮
    段之塔基中心位置等情相違，證人陳保利前開證述，既與事
    實不符，尚難採信。又證人陳保利於偵訊結證：我負責A標
    工程發包後之檢驗工作，施工圖本就有約略位置，平面道路
    工程是由我與承包商及會同設計單位，由承包商自己依水溝
    或電線桿為基準以布尺丈量即可，若路段較長、車輛較多無
    法拉布尺時，包商會聘請測量技師使用經緯儀測量，避開原
    有電線管路或水管管路，以便鑽探，山區部分是由承包商另
    聘測量人員用衛星定位儀複測鑽探位置，核對台電原有之勘
    測圖有無出入，試挖不需做導線測量，系爭A標部分其中高
    港-潮寮、路北-長興化工、加昌-仕豐、社武-高雄進二出龍
    子、高雄-內惟、美山-九曲、瀰力-旗山、仁武-社灣、路北
    -大湖、路北-保定、高雄-龍子屬平面道路工程，其中高雄-
    內惟、上寮-曹圳、美山-九曲第二次出口、路北-保定路面
    較長，會用到經緯儀；部分工程我有會同承包商測量，現場
    有看到承包商有開路及砍樹，部分工程我未會同測量，我亦
    未領取附表一測量費等語明確（見偵續卷第250頁、原審卷
    (四)第28-44頁）；依證人陳保利之前開證詞可知，試挖工程
    無需施作測量，鑽探工程則分為平面道路鑽探及山區○○○
    ○○道路鑽探工程原則上以布尺簡易丈量即可，於若路段較
    長、車輛較多無法拉布尺時，承包商會聘請測量技師使用經
    緯儀測量，山區鑽探工程由承包商聘請測量人員使用衛星定
    位儀測量，以確定鑽探位置，台電公司檢驗員即證人陳保利
    有就部分工程會同測量檢驗等情，固可認定。惟查：
    附表一編號9、10、11、12所示之請款單工程摘要均含試
      挖工程，本不需測量，自無需支出測量費，被告辯稱其有
      僱用測量人員實施測量，並支付測量費云云，顯非實在。
      又附表一編號4、13所示之請款單並未明確記載工地名稱
      ，被告空言辯稱其有支付塔基鑽探測量費，難認為真實可
      採。另附表一編號2、3所示之請款單之工地名稱及摘要為
      瀰力路段之複測工程，依證人陳保利前開證詞，該路段屬
      平面道路工程，且非屬路段較長、車輛較多、無法拉布尺
      測量之路段，無需以經緯儀測量，本由施作工人以布尺實
      施簡易測量即可，惟被告竟分別請領高達11萬元、10萬元
      之測量費，顯屬虛偽不實。
    附表一編號1、5、6、7、8、11、13、14所示之請款單雖
      記載工程摘要為施作塔基中心位置測量；而系爭A、B標工
      程之契約並無編列「塔基中心測量及放樣」費用，係由承
      包商依據施工圖面測量資料，協同現場人員赴各塔基勘查
      塔基中心基椿，再由台電公司相關部門指示確認後進行施
      工，台電公司並無塔基中心測量紀錄表等情，此有台電公
      司南區施工處99年12月21日D南區字第09911003651號函附
      暨相片保存卡在卷可憑（見原審卷(五)第22-91頁），依前
      開函文，固可證明承包商依據施工圖面測量資料，協同現
      場人員赴各塔基勘查塔基中心基椿，再由台電公司相關部
      門指示確認後進行施工等情，惟系爭A標工程有14分項工
      程，系爭B標工程有12分項工程，每一分項工程又區○○
      ○段，業據證人楊泰寶於原審證述明確（見原審卷(四)第6
      頁），則證人陳保利雖會同參與系爭A標部分塔基測量工
      程，但並未會同參與系爭A標全部塔基測量工程，故不能
      僅憑其所為「部分工程我有會同承包商測量，現場有看到
      承包商有開路及砍樹」之證詞，推認被告確有僱請工人施
      作附表一編號1、5、6、7、8、11、13、14所示之塔基測
      量工程。
    再參以附表一所示請款單之請款日期係自93年10月6日至
      94年11月5日，依被告所辯，其原委請測量工人陳思齊施
      測，惟陳思齊係於94年6月14日死亡，此有戶籍資料查詢
      附卷可憑（見偵續卷第147頁），則在陳思齊死亡前後，
      系爭A、B標工程陸續進行中，若陳思齊及其他工人確有受
      僱於實施測量，理應由陳思齊或其他工人出具請款單請領
      測量費為是，被告於交付測量費後，亦應令陳思齊或其他
      工人簽署出具收受測量費用之相關憑據，惟被告在陳思齊
      死亡前，向韋福公司請領附表一編號1-8（自93年10月6日
      至94年6月5日）所示請款單之測量費，於陳思齊死亡後，
      向韋福公司請領附表一編號9-14（自94年7月10日至94年
      11月5日）所示請款單之測量費，若被告有將領得之測量
      費交付予陳思齊及其他工人，何以陳思齊或其他工人從未
      依韋福公司請款程序向韋福公司請領測量費，且被告係負
      責韋福公司工務部門，系爭A、B標工程之施測工程係由其
      負責，以附表一所示請款單之測量費用合計高達1,637,00
      0元，其竟在陳思齊死亡前，即以虛偽不實之台電公司人
      員楊泰寶之名義為請款行號，於陳思齊死亡後，以虛偽不
      實之台電公司人員楊泰寶、盧啟國、丁振紀、蕭有成、林
      延錫之名義為請款行號，填製請款單向韋福公司請領測量
      費，更況證人楊泰寶、盧啟國、丁振紀、蕭有成亦非附表
      一所示請款單各工地發包後之台電公司承辦人員，被告上
      開所為，實與常情相悖，其前揭辯解，當係事後推諉卸責
      之詞，難認可信。
  (6)韋福公司係以現金支付被告製作並請領附表一編號1所示請
    款單之測量費，另以韋福公司或東珈公司為發票人，支付被
    告請領附表一編號2-14所示請款單之測量費，支票均已兌現
    等情，為被告於本院審理中所不爭執（見本院卷第149-150
    頁），並有臺灣中小企業銀行嘉義分行96年12月12日96嘉義
    字第400-1號函附支票影本附卷可參（見偵續卷第192-222頁
    ）。又附表一所示之請款單係被告業務上所製作，用以持向
    韋福公司請領測量費之文書，被告在其上請款行號欄填寫虛
    偽之請款人姓名之用意，僅在於表彰請款人為何人，以便韋
    福公司存查，但並非表示請款人本人簽名之意思，此觀上開
    請款單自明，被告雖未經請款人本人授權而填寫其姓名於其
    上，尚不生偽造署押問題，且該請款單並非被告冒用請款人
    本人名義為之，核與偽造私文書之構成要件不符。又被告於
    部分請款單之「受（領）款人」處以本人名義簽署「何政儒
    」其上，並未冒用他人名義簽署，或未經受款人之授權代理
    而在其上簽署「何代」，然該請款單既非被告冒用請款人本
    人名義偽造之私文書，被告在其業務上所製作之請款單，多
    次虛偽填寫請款人名稱及工程名稱，持向韋福公司請款，合
    計詐得1,637,000元，核與行使業務上文書登載不實、詐欺
    罪之構成要件相符，其此部分犯行，至堪認定。
  (二)所犯侵占部分（即附表二）：
  (1)被告於檢察事務官詢問及偵訊時供稱：韋福公司是鑽探公司
    ，系爭A、B標工程是屬於營造工程，韋福公司沒有資格承包
    ，我以個人名義與加州公司簽約，以加州公司名義承包系爭
    A、B標工程，但韋福公司有鑽孔及試挖設備，故得標後由由
    韋福公司承作鑽孔及試挖工程，利益是歸公司（指韋福公司
    ），我認知韋福公司是我成立，所以我個人並未與韋福公司
    簽訂契約，全部工程款匯到加州公司，部分是我提領出來，
    部分是從加州公司帳戶轉到韋福公司等語（見交查卷第121
    頁、偵續卷第50、158、245頁）；於原審供承：系爭A、B標
    工程是借用加州公司名義投標，工程費用包括工資、人事、
    機具、材料，費用由韋福公司支出，韋福公司有憑證，付給
    加州公司5％營業稅，所有工程利潤均屬於韋福公司，當初
    想法就是要讓韋福公司得到此工程業績，我個人並未取得利
    潤等語（見原審卷(一)第51頁、原審卷(四)第135頁）；又其於
    所犯違反政府採購法案件於調查時供稱：我於93年間在政府
    採購公告網站上，查閱得悉系爭A、B標工程採購案，因韋福
    公司無承攬試挖工程之資格，但我知悉加州公司具有承攬試
    挖工程之資格，邀約林瀛洲共同合作投標，由加州公司出面
    投標並得標等語明確（見臺灣高雄地方法院檢察署97年度他
    字第7851號影印卷《下稱雄檢他卷》第6頁，外放）。且經
    證人即加州公司負責人林瀛洲於偵訊證稱：何政儒是我的高
    中同學，因為系爭爭A、B標工程有資格限制，他沒有資格來
    找我，一般工程慣例就是來借牌，我們公司沒有專業及資金
    ，實際工程及資金是何政儒在做，我不知工程資金何來，台
    電公司給付之工程款是由何政儒處理，我交付加州公司存摺
    印章給何政儒處理語（見98年度調偵字第82號卷《下稱調偵
    卷》第63頁）；於其所犯違反政府採購法案件在調查時證稱
    ：加州公司之前沒有做過鑽探工程，何政儒來找我，他表示
    要承攬台電的鑽探工程，但台電公司有限制廠商資格為「甲
    、乙、丙等綜合營造業」，他沒有投標資格，希望能與我合
    作，由加州公司參標，至於書寫投標單、押標金、現場施工
    等，都由何政儒自行處理等語（見雄檢他字卷第3頁），依
    被告與證人林瀛洲之前揭供述觀之，系爭A、B標工程，實際
    施作者為韋福公司，承攬報酬利潤除給付5％之營業稅予加
    州公司外，其餘利潤係歸韋福公司所有，被告並無任何利潤
    可資取得，而關於標單之書寫、押標金等亦由時任韋福公司
    實際負責人之被告為之至明，復有台電公司與加州公司簽訂
    之系爭A、B標工程採購承攬契約之中文公開招標公告資料（
    見外放之系爭A標工程採購承攬契約第32頁、系爭B標工程採
    購承攬契約第32頁）、台電公司南區施工處99年8月24日南
    區電收字第09907006641號函及其附件臺電公司A、B標結算
    驗收證明書（含結算總價）資料（見原審卷(二)第257-282頁
    ）、及玉山銀行嘉義分行帳號0000000000000號加州公司帳
    戶存摺（見原審卷(四)第82-91頁）在卷足憑。又參酌被告之
    妻楊瑞卿於91年6月3日至94年6月22日登記為韋福公司負責
    人，被告登記為股東並為實際負責人，足認被告基於韋福公
    司實際負責人之身分，代表韋福公司向證人林瀛洲借用加州
    公司名義參加系爭A、B標工程投標，亦即借牌投標，並以加
    州公司名義順利得標後，工程及成本實際由韋福公司施作出
    資，由被告以韋福公司實際負責人身分統籌工程進行及成本
    支出，並領取台電公司給付予加州公司之工程款，所得利潤
    應歸韋福公司所有，故台電公司匯至加州公司帳戶之工程款
    ，屬韋福公司所有之事實，堪可認定。
  (2)被告雖辯稱系爭A、B標工程係其個人與加州公司合作，於得
    標承攬後再轉包與韋福公司施作，並非韋福公司向加州公司
    借牌乙節，並提出加州公司與被告簽訂之系爭A、B標工程委
    託契約2份為證（見交查卷第72-75頁）。經查，證人林瀛洲
    雖於檢察事務官詢問及偵訊時證述：我不認識韋福公司，亦
    不知何人是韋福公司負責人，何政儒有鑽探專才，他來找我
    合作，由他負責工程及資金，加州公司負責協調工作，何政
    儒並未談到是韋福公司要標工程等語（見偵續卷第50頁、調
    偵卷第63頁），惟於其所犯違反政府採購法案件於偵訊時改
    供稱：我們（指我與何政儒）有長期合作關係，二公司都有
    實際參與系爭A、B標工程，我負責公司事務，協力廠商何政
    儒負責現場處理，並非借牌，當時預估盈餘是百分之10，盈
    餘一人一半等語（見雄檢他字卷第69頁），旋於同日又就其
    所犯違反政府採購法案件認罪（見雄檢他字卷第70頁），是
    證人林瀛洲上開供述前後不一，相互矛盾，則其附和被告之
    供述，實為脫免己身所涉犯政府採購法案件之罪責，是否可
    採，誠屬可疑，尚難遽予採信。又系爭A、B標工程款分別為
    1,240萬元、920萬元，然依加州公司與被告簽訂之系爭A、B
    標工程委託契約2份觀之（見交查卷第72-75頁），雙方約定
    工作費用之支給方式為依每月已完成項目百分之90給付，核
    與證人林瀛洲證述雙方係合作關係，盈餘一人一半等情不符
    。且被告於原審供稱：我轉包給韋福公司施作，但未與韋福
    公司簽約，我要給韋福多少承攬報酬由我自行決定，無計算
    基礎等語（見本院卷一第52頁），衡諸常情，若系爭A、B標
    工程係被告與加州公司合作，以加州公司名義得標承攬後，
    再轉包給韋福公司為真，被告雖為韋福公司實際負責人，惟
    韋福公司能分配若干次承攬報酬，攸關被告個人與加州公司
    之利潤之分配，被告或加州公司自應與韋福公司明定次承攬
    報酬為是，然被告或加州公司與韋福公司間全無次承攬報酬
    及計算基礎之約定，反由被告獨自任意決定支配收取自台電
    公司給付工程款之運用，加州公司對於工程利潤之分配全然
    不予聞問，顯違一般轉包之經驗法則及事理法則，由此益徵
    被告辯稱其與加州公司合作承攬系爭A、B標工程，再轉包予
    韋福公司之辯解，均非屬實，要難採信。
  (3)系爭A、B標工程款由台電公司匯入加州公司設於玉山銀行嘉
    義分行帳號0000000000000號帳戶，該帳戶之存摺及加州公
    司、負責人之大、小印章均由證人林瀛洲交予被告保管，並
    由被告自行提領等情，業據被告於原審供述明確（見原審(一)
    第51頁），核與證人林瀛洲於調查及偵查證述情節相符（見
    調偵卷第63頁、雄檢他字卷第3頁），復有上開帳戶存摺影
    本在卷可佐（見原審卷(四)第82-91頁、原審卷(二)第297-303頁
    ）。被告以其保管加州公司上開帳戶存摺及加州公司、負責
    人之大、小印章，先後領取台電公司匯至上開帳戶之系爭A
    、B標各期工程款多筆，惟被告除94年11月11日及95年4月6
    日提領附表二所示2筆工程款後，並未繳付韋福公司外，其
    餘均已繳付韋福公司等情，為被告所不爭執，且有加州公司
    上開銀行帳戶存摺、被告於95年7月17日書立之挪用款項聲
    明書附卷可證（見偵續卷第75、276-278頁），而被告於原
    審辯稱其係於94年11月7日自韋福公司離職等情（見原審卷
    (二)第201頁），核與附表一所示其所偽造之請款單日期均在
    94年11月5日以前相符，堪認被告此部分辯解，應可採認。
    被告既係於94年11月7日離職後之94年11月11日、95年4月6
    日先後提領附表二所示2筆工程款，此時被告已非韋福公司
    實際負責人，亦不負責系爭A、B標工程，惟其仍持有保管其
    先前向證人林瀛洲借牌而保管之加州公司銀行存摺及公司、
    負責人之大、小印章，其於離職後提領應屬韋福公司所有之
    附表二所示2筆工程款而保管之，雖該工程款固非其基於業
    務上之而持有保管韋福公司之財物，然仍屬其所持有韋福公
    司所有之財物，其變易持有為所有之犯意，予以侵占入己，
    所犯侵占犯行，罪證明確，足堪認定。
二、論罪科刑之理由
  (一)新舊法比較
    被告行為後，94年2月2日修正公布之刑法，業於95年7月1日
    起施行。按行為後法律有變更者，適用行為時之法律，但行
    為後之法律有利於行為人者，適用最有利於行為人之法律，
    刑法第2條第1項定有明文。本條係規範行為後法律變更所生
    新舊法律比較適用之準據法，本身尚無新舊法比較之問題，
    於新法施行後，應一律適用新法第2條第1項之規定，為「從
    舊從輕」之比較（最高法院95年5月23日95年度第8次刑事庭
    會議決議參照）：
  (1)關於罰金刑貨幣單位由銀元修正為新臺幣之法律適用，因95
    年7月1日修正公布施行之刑法施行法第1條之1增訂「（第1
    項）中華民國94年1月7日刑法修正施行後，刑法分則編所定
    罰金之貨幣單位為新臺幣。（第2項）94年1月7日刑法修正
    時，刑法分則編未修正之條文定有罰金者，自94年1月7日刑
    法修正施行後，就其所定數額提高為30倍。但72年6月26日
    至94年1月7日新增或修正之條文，就其所定數額提高為3倍
    」。刑法第339條之規定自72年6月26日（即罰金罰鍰提高標
    準條例修正公布日）迄今未修正，因上開規定其罰金之貨幣
    單位為「銀元」，配合罰金罰鍰提高標準條例第1條前段規
    定罰金刑提高10倍後，再依現行法規所定貨幣單位折算新台
    幣條例規定，以3倍折算結果，無異提高30倍；而刑法施行
    法第1條之1施行日（即95年7月1日）後，刑法分則所定罰金
    之貨幣單位改為「新臺幣」，就其所定數額提高30倍（刑法
    施行法第1條之1第1項、第2項前段），是刑法施行法第1條
    之1施行後，罰金刑貨幣單位雖有「新臺幣」之更異，惟適
    用結果之罰金額度則無二致，就罰金法定刑提高之「刑罰權
    規範內容」並無利或不利之變更，不生新舊法之比較問題，
    惟應適用具特別法性質之刑法施行法第1條之1規定。
  (2)被告行為後，刑法第33條第5款關於罰金刑部分業已修正，
    自有修正前、後刑法第33條第5款比較適用之問題（臺灣高
    等法院暨所屬法院95年12月13日法律座談會刑事類提案第1
    號、第2號研討結果參照）。修正後之刑法第33條第5款已將
    罰金刑之最低額由銀元1元即新臺幣3元，提高為新臺幣1000
    元，比較新舊法結果，自以被告行為時即修正前之刑法第33
    條第5款規定較有利於被告。
  (3)刑法第56條連續犯之規定業經刪除，被告之數犯罪行為，於
    新法施行後，應予分論併罰。此刪除雖非犯罪構成要件之變
    更，但顯已影響行為人刑罰之法律效果，自屬法律有變更，
    依刑法第2條第1項規定，比較新、舊法結果，仍應適用較有
    利於被告之行為時法律即舊法論以連續犯。
  (4)刑法第55條關於牽連犯之規定業經刪除，則被告所犯各罪，
    應予分論併罰。比較新、舊法結果，適用被告行為時之法律
    即修正前刑法第55條牽連犯之規定，較有利於被告。
  (5)刑法「罰金刑加減」之規定，將舊法「僅加減其最高度」之
    規定（刑法第68條），改為「最高度及最低度同加減之」（
    刑法第67條），罰金法定刑之加減範圍變更，因屬刑罰權科
    刑規範之變更，於處斷時自有新舊法比較輕重必要，經比較
    結果，於有加重事由時，舊法最低度刑未同加，對被告較為
    有利。
  (6)綜上各節，依修正前、後之刑法予以比較，並依修正後刑法
    第2條第1項規定之「從舊、從輕」原則，綜合罪刑比較結果
    ，以適用舊法最有利於被告，自應一體適用修正前之刑法規
    定論處。
  (二)核被告所為，係犯刑法第216條、第215條之行使業務上文書
    登載不實罪，及第339條第1項之詐欺取財罪，及刑法第335
    條第1項之侵占罪。其低度之業務上登載不實事項行為為高
    度之行使行為所吸收，故僅論以行使業務上登載不實事項罪
    ，公訴人認被告係犯刑法第216條、第210條之行使偽造私文
    書罪；公訴人另認被告提領如附表二所示工程款後，變易持
    有為所有，就其所保管之韋福公司工程款予以侵占入己，未
    將工程款繳回韋福公司之行為，係犯刑法第336條第2項業務
    侵占罪，起訴法條，容有未洽，惟其基本社會事實同一，起
    訴法條雖未論及，惟起訴事實已載明確，自為本院審理範圍
    ，且應予變更起訴法條。被告各次行使業務上文書登載不實
    、詐欺取財、侵占犯行，均時間相近，所犯為構成要件相同
    之罪名，顯係出於概括犯意反覆為之，應均依修正前連續犯
    之規定論以一罪，並加重其刑。又其所犯連續行使業務上文
    書登載不實、詐欺取財、侵占犯行，有方法結果之牽連關係
    ，為牽連犯，應從一重論以侵占罪。
參、不另為無罪諭知部分
一、公訴意旨另以：
  (一)被告係韋福公司股東，負責韋福公司實際經營，且至94年11
    月間仍為韋福公司工程部負責人，係受韋福公司委託處理業
    務之人，竟基於為自己不法利益及損害韋福公司利益，以私
    下承接鑽探業務，由韋福公司支付施作工料費等開銷之方式
    ，於94年10月間與業主「田三營造」、「陳瑞卿」、「翁先
    生」簽訂零星工程，係由其個人施作並收取工程款，應由其
    個人支付工程之相關費用，竟基於為自己不法利益之意圖及
    損害本人韋福公司利益之犯意，由韋福公司支出工程費合計
    34,000元，嗣後完工之工程款，則由被告向韋福公司具領。
    因認被告涉犯刑法第339條第1項之詐欺取財罪嫌、第342條
    第1項之背信罪嫌。
  (二)被告於95年間，為圖詐領工程款，先以個人名義與加州公司
    虛偽簽訂系爭A、B標工程之工作委託契約，再於附表二、四
    所示時間冒領工程款合計8,637,300元，未繳回韋福公司。
    因認被告就提領附表四所示之工程款涉犯刑法第336條第2項
    業務侵占罪嫌、被告就提領附表二、四所示之工程款均另涉
    犯刑法第342條第1項之背信罪嫌。
  (三)被告明知系爭A、B標工程，並無實施塔位複測之事實，於附
    表一所示之請款單偽造台電員工廖啟國（本名盧啟國）、丁
    政紀（本名丁振紀）、楊泰寶、林延錫、蕭有成等人名義之
    請款單，持向韋福公司請款，共計領得1,637,000元，致韋
    福公司受有損害。因認被告涉犯刑法第342條第1項之背信罪
    嫌。
二、公訴人認被告就上開公訴意旨(一)涉犯詐欺取財及背信罪嫌，
    係以被告於偵查中之供述，及如附表三所示之請款單4張（
    見偵續卷第77-79頁）；公訴人認被告就上開公訴意旨(二)附
    表四涉犯業務侵占罪嫌，附表二、四另涉犯背信罪嫌，係以
    與證人林瀛洲、蘇容慧偵查中之證述，及被告於95年7月17
    日書立之挪用款項之聲明書（見偵續卷第75頁）、韋福公司
    工程款收入及支出明細分類帳清單（見偵續卷第93至99頁）
    、玉山銀行嘉義分行函附加州公司帳戶94年11月11日、95年
    4月6日、95年7月7日交易明細表各1份及取款憑條13張（見
    偵續卷第164-172頁）、加州公司玉山銀行嘉義分行帳號000
    0000000000號帳戶帳戶存摺內頁影本（見偵續卷第273-279
    頁）；公訴人認被告就上開公訴意旨(三)涉犯背信罪嫌，係以
    被告於偵查中之供述、證人廖啟國、丁政紀、楊泰寶、蕭有
    成於偵查中之證述，及被告何政儒分別以廖啟國、丁政紀、
    楊泰寶、林延錫、蕭有成等人為廠商名稱，向韋福公司請領
    測量費或工程費之請款單14張及清單1份（見交查卷第192-2
    01頁、偵續卷第81-92頁）、附表一所示之支票影本各1份（
    見偵續卷第193-222頁）為其論罪之主要依據。訊據被告堅
    詞否認有何公訴人所指述前揭之犯行，並辯稱：(一)我個人借
    用加州公司名義承攬附表三編號1、2所示零星工程，並向韋
    福公司領取附表三編號1、2所示之款項，惟係因我即將自韋
    福公司離職，於交接之際，公務雜亂，請款廠商將帳單送至
    韋福公司，公司會計誤以為是韋福公司之帳款，整理後交給
    我簽名，我一時未詳查始誤領，然韋福公司亦曾因同一情形
    ，誤領我個人以加州公司名義承攬之工程款，但附表三編號
    3、4所示工程並非我個人以加州公司名義與業主簽訂之工程
    ，我亦未領取此2筆款項，我並無詐欺及背信。(二)我與加州
    公司合作承攬系爭A、B標工程，再轉包予韋福公司，台電公
    司匯入加州公司帳戶之工程款非韋福公司所有，我本就有權
    決定如何支配，且我有將附表四所示工程款匯款至韋福公司
    ，我並無業務侵占及背信。(三)我確有委請陳思齊糾工測量，
    陳思齊死亡後由其接手工人測量，但因陳思齊已死亡，且時
    隔已久，找不到負責測量人員，惟我有將領得之測量費交付
    測量工人，我並無背信等語。
三、按犯罪事實應依證據認定之，無證據不得認定其犯罪事實；
    又不能證明被告犯罪者，應諭知無罪之判決，刑事訴訟法第
    154條第2項、第301條第1項分別定有明文。次按事實之認定
    ，應憑證據，如未能發現相當證據，或證據不足以證明，自
    不能以推測或擬制之方法，以為裁判基礎；而認定不利於被
    告之事實，須依積極證據，苟積極證據不足為不利於被告事
    實之認定時，即應為有利於被告之認定，更不必有何有利之
    證據；所謂認定犯罪事實之積極證據，雖不以直接證據為限
    ，間接證據亦包括在內，然而無論直接或間接證據，其為訴
    訟上之證明，須於通常一般之人均不致有所懷疑，而得確信
    其為真實之程度者，始得據為有罪之認定，倘其證明尚未達
    到此一程度，而有合理之懷疑存在時，自不能以推測或擬制
    之方法，以為有罪裁判之基礎（最高法院30年上字第816號
    、40年台上字第86號、76年台上字第4986號判例意旨參照）
    。又刑事訴訟法第161條第1項規定：檢察官就被告犯罪事實
    ，應負舉證責任，並指出證明之方法。因此，檢察官對於起
    訴之犯罪事實，應負提出證據及說服之實質舉證責任。倘其
    所提出之證據，不足為被告有罪之積極證明，或其指出證明
    之方法，無從說服法院以形成被告有罪之心證，基於無罪推
    定之原則，自應為被告無罪判決之諭知（最高法院92年台上
    字第128號判例意旨參照）。
四、經查：
  (一)被訴附表三所示之零星工程請款單詐欺及背信部分
  (1)被告固坦承附表三所示之零星工程請款單4紙主管欄簽署「
    何」，附表三編號1、2係其以加州公司名義承攬之工程，其
    已向韋福公司請領該2筆款項等情（見本院卷第110頁），並
    有請款單4紙在卷可憑（見偵續卷第77-79頁），惟據證人即
    附表三編號2之請款廠商羅弘樹於原審證述：我是塔基工程
    技師，最初期因協助東珈公司分析業務而與何政儒相識，之
    後受何政儒之委託同時為東珈公司、加州公司、韋福公司，
    我並不清楚究竟是何公司，反正這三家公司都一樣在一起，
    伸威塑膠股份有限公司廠房新建工程地基調查我僅有一點印
    象，伸威塑膠股份有限公司廠房新建工程地基調查工作報告
    書之格式是我所製作的報告格式，右下角記載「韋福鑽探工
    程有限公司」，以我的習慣，這就是委託我做的那個公司的
    名字，我是跟委託者請款，我負責書面報告，不負責現場，
    我所請領的費用算是顧問費，鑽探進尺費則是現場施作的工
    人請領的，我向何政儒請款時會寫公司的名稱，因三家公司
    的地址都相同，我就隨便寫一家公司都可以寄的到，我並未
    注意究是受加州公司、韋福公司或是東珈公司等語（原審卷
    第45-63頁）；證人蔡東慶於原審證述：我從事地質鑽探，
    不包含測量，何政儒叫我去做加州公司及韋福公司的工程，
    我並不知道究竟是加州公司或韋福公司或東珈公司的工程，
    請款是由我先寫一張工地地名之請款單送去公司，韋福公司
    跟加州公司是一起的，我只要把請款單送去公司，韋福公司
    就會幫我請款，公司再交付另一張請款單給我，我有在公司
    給我的請款單上簽名（指偵續卷第77-79頁之請款單），我
    有在請款單上簽名，應該就是施作並已領到錢，公司通常是
    開3個月票期的支票給我等語甚詳（見原審卷(六)第3-16頁）
    ，並有伸威塑膠股份有限公司廠房新建工程地基調查工作報
    告書附卷可參（見偵續卷第181-186頁），是被告委託證人
    蔡東慶、羅弘樹為附表三所示之4項工程，證人蔡東慶、羅
    弘樹請款後，均已領得附表三所示之4筆款項之事實，固可
    認定。
  (2)被告之妻楊瑞卿於91年6月3日至94年6月22日登記為韋福公
    司負責人期間，被告登記為股東並為實際負責人，被告自89
    年5月30日至94年6月22日登記為東珈公司負責人，又向證人
    林瀛州借用加州公司名義投標，嗣韋福公司於94年6月22日
    、東珈公司於94年6月23日變更登記許瑞景為負責人，何政
    儒仍登記為韋福公司與東珈公司之股東，且在韋福公司職任
    工程部門主管，並負責系爭A、B標工程，迄至94年11月間始
    自韋福公司離職等情，已如前述，復依證人羅弘樹、蔡東慶
    前揭證詞，足信被告於擔任韋福公司實際負責人、東珈公司
    登記負責人期間，或出於避稅，或出於投標資格限制，而以
    韋福公司、東珈公司、加州公司名義交互運用承攬工程，實
    則均由被告一人統籌決定，而未明確區分各家公司承攬之工
    程，且三家公司在同一處所辦公，被告委託證人蔡東慶、羅
    弘樹為附表三所示之4項工程，證人蔡東慶、羅弘樹亦未能
    明確知悉其究係受東珈公司或韋福公司或加州公司之委託，
    被告乃於離職前，為清理並移交其前所經手之工程款項，因
    帳務繁多雜亂，誤在附表三所示之請款單主管欄簽署核准，
    實難逕認被告有詐欺取財及背信之故意，公訴人之指訴，洵
    屬無據。
  (3)又被告以加州公司名義承攬嘉義縣大林鎮公所大埔美老人休
    閒文康中心工程地質鑽探工程，嘉義縣大林鎮公所支付予加
    州公司之支票，係由韋福公司提示兌現等情，此有嘉義縣大
    林鎮農會95.08.28大農信字第09550002223號函附支票、合
    作金庫商業銀行北嘉義分行100年9月6日合金北嘉字第10000
    02900號函附卷可憑（見原審卷(一)P32-33頁、本院卷第131頁
    ），益證被告辯稱其於離職前夕，因三家公司帳務雜亂，而
    在附表三所示之請款單主管欄簽署核准，其並無詐欺及背信
    之故意等情，非屬憑空捏造之詞，應可採信。
  (二)被訴附表四所示之工程款業務侵占、背信部分
    系爭A標工程其中附表四工程款，由台電公司於95年7月6日
    匯款3,832,300元至加州公司設於玉山銀行嘉義分行帳號000
    0000000000號帳戶，被告於95年7月7日以轉帳至被告帳戶，
    或轉帳至被告另行經營之隆安鑽探公司帳戶，或以提領現金
    方式，提領一空，惟其已於95年7月14日以被告本人名義匯
    款1,000,000元、於95年7月20日以加州公司名義匯款2,630,
    900元至韋福公司帳戶等情，此有加州公司帳戶存摺及匯款
    申請書附卷可憑（見原審卷(二)第302頁、偵續卷第305頁），
    且經告訴人韋福公司負責人許瑞景於偵訊結證：被告僅有系
    爭A標工程第9、14期工程款未匯至韋福公司等語（見偵續卷
    第252頁），是依台電公司南區施工處於95年7月6日將附表
    四所示之工程款匯入被告保管使用之加州公司銀行帳戶，雖
    被告未於95年7月7日立即匯至韋福公司帳戶，然被告已於95
    年7月14日、95年7月20日分2次匯款予韋福公司，其間僅相
    距7日、13日，衡情尚屬公司資金合理調度運用可容許之期
    間內，難認其主觀上有何為自己不法所有之意圖，客觀上亦
    無違背其受委任處理之事務，及變易持有為所有之行為，韋
    福公司亦未受有財產或利益之損害，公訴人指訴被告涉犯業
    務侵占、背信犯行，實屬無據。
  (三)被訴附表一所示之請款單、附表二所示之工程款背信部分按
    刑法上之背信罪，為一般的違背任務之犯罪，如果其違背任
    務係圖為自己不法之所有，已達於竊盜或侵占之程度，縱另
    有以舊抵新之彌縫行為、仍應從竊盜或侵占罪處斷，不能援
    用背信之法條相繩（51年台上字第58號判例意旨參照）。刑
    法上之背信罪為一般的違背任務之犯罪，若為他人處理事務
    ，意圖為自己或第三人不法之所有，以詐術使他人交付財物
    者，應成立詐欺罪，不能論以背信罪（最高法院63年台上29
    2號判例意旨參照）。被告就附表一所示之款項固犯行使業
    務登載不實罪及詐欺取罪，就附表二所示之工程款係犯侵占
    罪，理由均詳如前述，惟依上開說明，被告既經論以侵占罪
    、詐欺罪，自不另構成背信罪，公訴人指訴被告另涉犯背信
    罪責，應無足採。
  (四)綜上各情，本件並無積極證據堪認被告確有公訴人所指附表
    三之零星工程詐欺及背信犯行、及附表四之工程款業務侵占
    、背信犯行、以及附表一之請款單、附表二之工程款背信犯
    行，即被告是否有公訴意旨所指上開犯行，仍有合理之懷疑
    存在，而無相當確實證據，自不能以推測或擬制之方法，遽
    認被告此部分之犯罪，此外，復查無其他積極證據證明被告
    確有公訴人所指犯行，即難逕為不利被告之判決，茲公訴人
    認被告就附表三之零星工程所涉犯詐欺及背信罪，附表四之
    工程款所涉犯業務侵占、背信罪，及附表一之請款單、附表
    二之工程款所涉犯背信罪，與本院前開論罪科刑部分，有連
    續犯及牽連犯之裁判上一罪關係，爰不另為無罪諭知。
肆、撤銷改判之理由
一、原決認被告犯行罪證明確，予以論罪科刑，固非無見。惟：
    (一)被告就附表一行使填製不實請款單部分，所犯行使業務上
    文書登載不實罪，原判決認係犯行使偽造私文書罪，尚有未
    洽。(二)被告就附表一持填製不實請款單韋福公司詐取款項，
    另犯詐欺罪，原判決認不構成詐欺罪，而不另為無罪之諭知
    ；被告就附表二之所保管之工程款予以侵占入己，係犯普通
    侵占罪，原判決認不構成侵占罪，不另為無罪之諭知，亦有
    未合。(三)被告就附表三編號1、2向韋福公司請領款項，不構
    成詐欺罪，原判決認係構成詐欺罪，認定事實，尚屬有誤。
    被告上訴否認附表一之詐欺犯行、附表二之侵占犯行，固無
    理由，惟原判決既有前開可議之處，即屬無可維持，應由本
    院予以撤銷改判，以期適法。
二、爰審酌：被告受有專科畢業之智識程度，其在告訴人韋福公
    司任職期間，本應謀韋福公司之利益，竟利用主導韋福公司
    之經營權，虛偽填寫不實事項在其業務上製作之請款單，憑
    以向韋福公司請領附表一編號1-8款項，又於即將離職之際
    ，以上開手法向韋福公司詐取附表一編號9-14款項，致令韋
    福公司陷於錯誤而如數給付，受損害金額達1,637,000元，
    被告於離職後，以其所保管韋福公司向加州公司借用之銀行
    存摺、公司大小印章，於領取台電公司南區施工處支付之工
    程款後，侵占附表二所示之工程款，韋福公司受損金額高達
    4,815,000元，迄今被告仍未與韋福公司和解，且犯後飾詞
    否認之犯後態度，未見有何悔意，以及被告於經營韋福公司
    期間，公私不分，以公司所得即個人所得之不正心態管理韋
    福公司，迨至經營權移轉後於離職前，仍未改其初衷，然念
    及其與韋福公司負責人許瑞景因股權移轉滋生糾紛，被告本
    願再度買回韋福公司之股權，且已支付部分股金，及支付部
    分韋福公司欠款，惟因雙方對於帳目認知不一而和解不成等
    一切情狀，量處如主文所示之刑。又被告本案之犯罪時間，
    在96年4月24日以前，合於中華民國96年罪犯減刑條例第2條
    第1項第3款之規定，復無不得減刑之例外情形，爰依上開條
    例減其宣告刑2分之1。
據上論結，應依刑事訴訟法第369條第1項前段、第364條、第300
條、第299條第1項前段、刑法第2條第1項、修正前刑法第55條、
修正前刑法第56條、刑法第216條、第215條、第339條第1項、第
335條第1項、中華民國96年罪犯減刑條例第2條第1項第3款、第7
條，刑法施行法第1條之1第1項、第2項前段，判決如主文。
本案經檢察官劉得鉦到庭執行職務
中    華    民    國   100    年    10    月    20    日
                  刑事第二庭    審判長法  官  葉居正
                                      法  官  陳欽賢
                                      法  官  張桂美
以上正本證明與原本無異。
檢察官如不服本判決應於收受本判決後10日內向本院提出上訴書
，其未敘述上訴理由者並得於提起上訴後10日內向本院補提理由
書。
本件被告不得上訴。
                                      書記官  魏芝雯
中    華    民    國   100    年    10    月    20    日
中華民國刑法第216條
（行使偽造變造或登載不實之文書罪）
行使第 210 條至第 215 條之文書者，依偽造、變造文書或登載
不實事項或使登載不實事項之規定處斷。
中華民國刑法第215條
（業務上文書登載不實罪）
從事業務之人，明知為不實之事項，而登載於其業務上作成之文
書，足以生損害於公眾或他人者，處 3 年以下有期徒刑、拘役
或 5 百元以下罰金。
中華民國刑法第339條第1項
（普通詐欺罪）
意圖為自己或第三人不法之所有，以詐術使人將本人或第三人之
物交付者，處 5 年以下有期徒刑、拘役或科或併科 1 千元以下
罰金。
中華民國刑法第335條第1項
（普通侵占罪）
意圖為自己或第三人不法之所有，而侵占自己持有他人之物者，
處 5 年以下有期徒刑、拘役或科或併科 1 千元以下罰金。
┌───────────────────────────────────┐
│附表一：請款單                                                        │
├─┬────┬────┬───────┬────┬────┬─────┤
│編│ 請款單 │請款行號│工地名稱及摘要│請款金額│ 支  票 │現金      │
│號│ 日  期 │        │              │(新臺幣)│ 發票日 │或支票號碼│
│  │        │        │              │        │        │（發票人）│
├─┼────┼────┼───────┼────┼────┼─────┤
│1 │93.10.06│楊泰寶  │93年度南區施工│90,000元│93.10.16│現    金  │
│  │        │        │處(A標)       │        │        │          │
│  │        │        │1.龍崎-古亭段 │        │        │          │
│  │        │        │＃22-＃26塔位 │        │        │          │
│  │        │        │中心複測費用  │        │        │          │
│  │        │        │2.工商港-屏東 │        │        │          │
│  │        │        │線161KV塔位中 │        │        │          │
│  │        │        │心複測費用    │        │        │          │
├─┼────┼────┼───────┼────┼────┼─────┤
│2 │93.12.07│同上    │93年度地鑽探及│60,000元│94.01.07│AR0000000 │
│  │        │        │試挖工程      │50,000元│94.01.22│AR0000000 │
│  │        │        │瀰力-旗山161KV│        │        │（以上發票│
│  │        │        │線工程#14-#24 │        │        │人均為東珈│
│  │        │        │              │        │        │公司）    │
├─┼────┼────┼───────┼────┼────┼─────┤
│3 │94.01.07│同上    │93年度南區施工│40,000元│94.03.07│AS0000000 │
│  │        │        │處(A標)       │60,000元│94.03.22│AS0000000 │
│  │        │        │1.瀰力-古亭段 │        │        │（發票人均│
│  │        │        │＃12、＃20、＃│        │        │為東珈公司│
│  │        │        │26線路複測工程│        │        │）        │
│  │        │        │2.瀰力-龍崎-古│        │        │          │
│  │        │        │亭段＃1、＃3、│        │        │          │
│  │        │        │＃4、＃13線路 │        │        │          │
│  │        │        │複測          │        │        │          │
├─┼────┼────┼───────┼────┼────┼─────┤
│4 │94.03.07│同上    │(A標)93年度南 │60,000元│94.05.07│AS0000000 │
│  │        │        │區施工處      │40,000元│94.05.22│AS0000000 │
│  │        │        │塔位中心測量費│        │        │（以上發票│
│  │        │        │              │        │        │人均為東珈│
│  │        │        │              │        │        │公司）    │
├─┼────┼────┼───────┼────┼────┼─────┤
│5 │94.03.09│同上    │93年度南區施工│60,000元│94.07.22│AS0000000 │
│  │        │        │處(A標)       │        │        │（發票人為│
│  │        │        │九曲D/S-美山  │        │        │東珈公司）│
│  │        │        │D/S＃1-＃6鑽探│        │        │          │
│  │        │        │塔位中心複測工│        │        │          │
│  │        │        │程費          │        │        │          │
├─┼────┼────┼───────┼────┼────┼─────┤
│  │94.04.10│同上    │93年度南區施工│29,000元│94.05.22│AS0000000 │
│  │        │        │處(A標)       │41,000元│94.06.07│AS0000000 │
│6 │        │        │1.上寮-潮圳69K│40,000元│94.06.22│AS0000000 │
│  │        │        │V線塔基工程測 │50,000元│94.06.22│AS0000000 │
│  │        │        │量(塔位中心)  │40,000元│94.07.07│AS0000000 │
│  │        │        │2.瀰力-旗山161│        │        │（以上發票│
│  │        │        │KV線塔基工程31│        │        │人均為東珈│
│  │        │        │3-＃24        │        │        │公司）    │
│  │        │        │3.高屏-竹門串 │        │        │          │
│  │        │        │接甲仙69KV線工│        │        │          │
│  │        │        │程＃1、＃5、＃│        │        │          │
│  │        │        │33            │        │        │          │
├─┼────┼────┼───────┼────┼────┼─────┤
│  │94.05.08│同上    │93年度南區施工│30,000元│94.07.07│支票號碼不│
│7 │        │        │處(A標)       │50,000元│94.07.22│詳        │
│  │        │        │南北三路延伸至│50,000元│94.08.22│          │
│  │        │        │瀰力(瀰力-古亭│        │        │          │
│  │        │        │段)＃27-＃39等│        │        │          │
│  │        │        │塔基中心複測工│        │        │          │
│  │        │        │程            │        │        │          │
├─┼────┼────┼───────┼────┼────┼─────┤
│8 │94.06.05│同上    │93年度南區施工│50,000元│94.07.22│AS0000000 │
│  │        │        │處(A標)       │        │        │（發票人為│
│  │        │        │南北三路延伸至│        │        │東珈公司）│
│  │        │        │瀰力(龍崎-古亭│        │        │          │
│  │        │        │段)＃2、＃5、 │        │        │          │
│  │        │        │＃6、＃8、＃17│        │        │          │
│  │        │        │等5座塔基中心 │        │        │          │
│  │        │        │複測          │        │        │          │
├─┼────┼────┼───────┼────┼────┼─────┤
│  │94.07.10│同上    │161KV線試挖及 │50,000元│94.08.07│AS0000000 │
│9 │        │        │鉛探工程測量工│30,000元│94.09.07│AS0000000 │
│  │        │        │程費          │23,000元│94.09.07│AS0000000 │
│  │        │        │              │40,000元│94.10.07│（以上發票│
│  │        │        │              │        │        │人均為韋福│
│  │        │        │              │        │        │公司）    │
│  │        │        │              │        │        │AS0000000 │
│  │        │        │              │        │        │（發票人為│
│  │        │        │              │        │        │東珈公司）│
│  │        │        │              │        │        │          │
├─┼────┼────┼───────┼────┼────┼─────┤
│  │94.08.03│楊泰寶、│南區施工處93年│30,000元│94.09.07│AS0000000 │
│10│        │蕭有成、│度地質鉛探及試│50,000元│94.09.22│AS0000000 │
│  │        │丁政紀  │挖(A標)       │56,000元│94.11.07│AS0000000 │
│  │        │        │路北-保定161KV│        │        │（以上發票│
│  │        │        │線試挖及鉛探工│        │        │人均為韋福│
│  │        │        │程：          │        │        │公司）    │
│  │        │        │鉛探部分道路試│        │        │          │
│  │        │        │挖工程        │        │        │          │
├─┼────┼────┼───────┼────┼────┼─────┤
│11│94.09.08│楊泰寶、│93年度南區施工│50,000元│94.10.22│AT00000000│
│  │        │廖啟國、│處（B標）     │30,000元│94.11.07│AT00000000│
│  │        │丁政紀  │1.義竹出口涵洞│45,000元│94.12.07│AT00000000│
│  │        │        │段測量        │50,000元│95.01.07│AT00000000│
│  │        │        │2.太鐵-康榔161│        │        │（以上發票│
│  │        │        │KV 塔基鑽探測 │        │        │人均為韋福│
│  │        │        │量            │        │        │公司）    │
│  │        │        │3.博愛-容劑鐵 │        │        │          │
│  │        │        │嘉試挖測量工程│        │        │          │
├─┼────┼────┼───────┼────┼────┼─────┤
│12│94.10.08│楊泰寶、│93年度(A標)   │30,000元│94.12.07│AT00000000│
│  │        │林延錫  │路北-大湖161KV│33,000元│95.01.07│AT00000000│
│  │        │        │線試控及鉛挖工│        │        │（以上發票│
│  │        │        │程道路中心複測│        │        │人均為韋福│
│  │        │        │              │        │        │公司）    │
├─┼────┼────┼───────┼────┼────┼─────┤
│13│94.10.08│廖啟國、│94年轄區鐵塔監│50,000元│94.11.22│AT00000000│
│  │        │丁政紀、│測及地質鑽探工│50,000元│95.02.07│AT00000000│
│  │        │楊泰寶等│程            │        │        │（以上發票│
│  │        │        │塔基中心複測及│        │        │人均為韋福│
│  │        │        │施工位置協討  │        │        │公司）    │
├─┼────┼────┼───────┼────┼────┼─────┤
│14│94.11.05│楊泰寶、│93年度(A標)   │50,000元│94.12.22│AT00000000│
│  │        │丁政紀、│1.中心複測及塔│30,000元│95.01.07│AT00000000│
│  │        │蕭有成等│位位置施工    │70,000元│95.03.07│AT00000000│
│  │        │        │2.龍崎-天輪＃3│30,000元│95.01.22│AT00000000│
│  │        │        │56A-＃356Ｇ*7 │        │        │（以上發票│
│  │        │        │座            │        │        │人均為韋福│
│  │        │        │3.南北三路延伸│        │        │公司）    │
│  │        │        │至瀰力＃27、＃│        │        │          │
│  │        │        │28、＃29、＃30│        │        │          │
│  │        │        │、＃31、＃32、│        │        │          │
│  │        │        │＃34、＃36、＃│        │        │          │
│  │        │        │37、＃39共11座│        │        │          │
├─┴────┴────┴───────┴────┴────┴─────┤
│          合     計                    1,637,000元                    │
└───────────────────────────────────┘
┌─────────────────────┐
│附表二：系爭A標工程款                     │
├─┬────────┬─────┬────┤
│編│工程名稱        │工程款金額│匯入帳戶│
│號│                │(新台幣)  │日期    │
├─┼────────┼─────┼────┤
│  │第9期工程款：93(│          │        │
│1 │A標）美山-九曲  │3,744,300 │94年11月│
│  │161KV電纜試挖及 │元        │9日     │
│  │鑽探工程        │          │        │
│  │                │          │        │
│  │                │          │        │
├─┼────────┼─────┼────┤
│  │第14期工程款：93│          │        │
│2 │(A標）高雄-龍子 │1,071,000 │95年4月4│
│  │161 KV線地下電纜│元        │日      │
│  │試挖及鑽探工程  │          │        │
│  │                │          │        │
│  │                │          │        │
├─┴────────┴─────┴────┤
│     合     計        4,815,000元         │
└─────────────────────┘
┌────────────────────────────┐
│附表三：零星工程請款單                                  │
├──┬─────┬──────┬─────┬──────┤
│編號│零星工程名│請款廠商    │請款日期  │請款金額    │
│    │稱或代號  │            │          │（新台幣）  │
├──┼─────┼──────┼─────┼──────┤
│ 1  │陳瑞卿（水│蔡東慶      │94年10月8 │鑽探進尺費  │
│    │上伸威塑膠│            │日        │8400元      │
│    │公司）    │            │          │            │
├──┼─────┼──────┼─────┼──────┤
│ 2  │同上      │羅弘樹      │94年11月9 │簽證費9000元│
│    │          │            │日        │            │
│    │          │            │          │            │
├──┼─────┼──────┼─────┼──────┤
│ 3  │田三營造（│蔡東慶      │94年10月8 │鑽探工程費  │
│    │民雄成功二│            │日        │8400元      │
│    │街）      │            │          │            │
├──┼─────┼──────┼─────┼──────┤
│ 4  │翁先生（嘉│蔡東慶      │94年10月8 │鑽探進尺費  │
│    │義市○○街│            │日        │8400元      │
│    │41號）    │            │          │            │
└──┴─────┴──────┴─────┴──────┘
┌─────────────────────┐
│附表四：                                  │
├─┬────────┬─────┬────┤
│編│工程名稱        │工程款    │匯入帳戶│
│號│                │(新台幣)  │日期    │
├─┼────────┼─────┼────┤
│  │第15期工程款：93│          │95年7月6│
│1 │(A標）南北三路延│3,822,300 │日      │
│  │伸至瀰力（瀰力- │元        │        │
│  │古亭段）#27-#39 │          │        │
│  │塔基鑽探工程    │          │        │
└─┴────────┴─────┴────┘